臺灣高雄地方法院刑事判決　　　　　　　100年度訴字第962號
公　訴　人　臺灣高雄地方法院檢察署檢察官
被　　　告　劉容恩
上列被告因偽造文書等案件，經檢察官提起公訴（99年度調偵字
第1384號、99年度偵字第25593、27260號、100年度調偵字第100
5號、100年度偵字第9347、10000號），本院判決如下：
    主  文
劉容恩犯業務侵占罪，共伍罪，各處如附表編號1至5「宣告刑欄
」所示之刑，應執行有期徒刑貳年。未扣案偽造之「吳白月裡」
印章壹枚，及發票日為九十九年八月十八日、發票人及付款人為
中華郵政股份有限公司、票號為BO八七四五二二、受款人為吳白
月裡、面額為新臺幣伍拾萬元之支票背面偽造之「吳白月裡」印
文壹枚，均沒收。
    事  實
一、劉容恩為「和旺代書事務所」之員工，負責招攬客戶並受客
    戶委託辦理法拍屋之投標或一般房屋買賣相關事宜之業務，
    為執行業務之人。詎其於任職期間：
(一)、基於意圖為自己不法所有之業務侵占之犯意，分別於附表編
    號1至4所示之時間，利用如附表編號1至4所示客戶委託辦理
    法拍屋之投標收取保證金、委託房屋買賣收取過戶費或代為
    將房屋買賣價金轉帳而持有客戶帳戶存摺之機會，分別於附
    表編號1至4所示之時間，以附表編號1至4所示之方式，將因
    業務關係持有之如附表編號1至4所示客戶所交付之款項，侵
    吞入己。
(二)、基於自己不法所有之業務侵占及行使偽造私文書之犯意，利
    用附表編號5 所示客戶吳白月裡委託辦理法拍屋投標收取保
    證金之機會，收取將吳白月裡所簽發交付面額新臺幣50萬元
    之支票1張（發票日、發票人、票號等如附表編號5所載），
    並於99年8 月18日中午某時，利用某不知情之刻印店人員，
    偽刻吳白月裡之印章1 枚，隨持該偽刻之印章，蓋用於上開
    支票背面，偽造「吳白月裡」之印文1 枚，以為背書，並於
    同日13時2 分持上開支票，向中華郵政楠梓莒光郵局（址設
    高雄市○○區○○街53號）提示兌現，挪為己用而予侵占入
    己，足生損害於吳白月裡。
(三)、嗣經如附表編號1、2、3、5所示客戶，因委託劉容恩代標之
    法拍屋，未經得標，要求劉容恩返還款項遭拒；如附表編號
    4 所示客戶因帳戶設定自動扣款，經通知存款不足，察覺有
    異，始知上情。
二、案經徐鐘、林燕珍、呂嘉良、高韻婷、李清葉、吳白月裡（
    即如附表編號1至5所示客戶）訴請高雄市政府警察局苓雅分
    局、楠梓分局移送臺灣高雄地方法院檢察署檢察官偵查起訴
    。
    理  由
壹、證據能力：
    按刑事訴訟法第159 條之5 明定：「被告以外之人於審判外
    之陳述，雖不符前4 條之規定，而經當事人於審判程序同意
    作為證據，法院審酌該言詞陳述或書面陳述作成時之情況，
    認為適當者，亦得為證據。」、「當事人、代理人或辯護人
    於法院調查證據時，知有第159 條第1 項不得為證據之情形
    ，而未於言詞辯論終結前聲明異議者，視為有前項之同意」
    。本判決所引用之證據資料（詳後引用之各項證據），其中
    係屬傳聞證據部分，縱無刑事訴訟法第159條之1 至第159條
    之4 或其他規定之傳聞證據例外情形，因均經當事人、辯護
    人於法院調查證據時，知有第159條第1項不得為證據之情形
    ，而未於言詞辯論終結前聲明異議，本院審酌上開證據作成
    時並無不合法定程序之情形，認為適當，依刑事訴訟法第15
    9 條之5 第1 項、第2 項之規定，為傳聞法則之例外，應有
    證據能力。
貳、實體部分：
一、上述犯罪事實，業經被告坦承不諱，且：
(一)、上述事實一(一)附表編號1 部分事實，核與證人即告訴人徐鐘
    於警詢、偵查中證述（警二卷5-7頁、99年度偵字第29155號
    卷15 -18頁、100年度他字第4247號卷18-20頁）、情節大致
    相符，接受委託約定書（警二卷11頁）、徐鐘交付之面額22
    萬5 千元、98萬元支票（正反面）、並取款憑條、收入傳票
    、存入憑條等翻拍照片共12張（提示人帳戶為臺灣銀行楠梓
    分行劉容恩000000000000 號帳戶）99年度偵字第29155號卷
    21- 27頁），劉容恩出具之切結書1份（99年度偵字第29155
    號卷29頁），並本院97年度司執字第65155 號執行卷宗（拍
    賣標的為建物門牌為高雄市○○區○○路555巷18號15 樓及
    同上建物共同使用部分，並坐落基地）影卷1宗可參。
(二)、上述事實一(一)附表編號2 部分事實，與證人即告訴人林燕珍
    於偵查中證述（99年偵字第19352號卷23-26頁）情節大致相
    符，並有和旺代書事務所99年4月6日委任代標法拍屋地契約
    書、金錢暫收據、告訴人林燕珍交付之面額18萬元支票正反
    面影本各1 份（提示人存款帳戶為兆豐國際商業銀行楠梓分
    行劉容恩帳號0000000000 號帳戶，99年度偵字第19352號卷
    4-9頁）、兆豐國際商業銀行楠梓分行99年7月12日（98）兆
    楠存字第294 號函及其所附劉容恩帳號0000000000號帳戶99
    年4年6日交易明細（99年度偵字第19352 號卷32頁）在卷可
    參，並有本院98年度司執字第72655 號執行卷宗（拍賣標的
    為建物門牌為高雄市○○區○○路248巷5弄43號3 樓之房屋
    及上開建物共同使用部分並坐落基地）影卷1宗可參。
(三)、上述事實一(一)附表編號3 部分事實，並經證人即告訴人呂嘉
    良、高韻婷於警詢中證述詳盡（警一卷5-7、8-9頁），且有
    和旺代書事務所委任代標法拍屋地契約書2份、被告於99年5
    月14日出具之90萬元收據1 份、被告出具之借據、切結書（
    警一卷11-15頁），大眾商業銀行博愛分行99年8月31日（99
    ）博愛發字第43號函及其所附劉容恩帳號000000000000  帳
    戶（即告訴人呂嘉良、高韻婷99年5 月14日匯入90萬元之帳
    戶）自99年5月之交易明細1份（99年度偵字第25593號卷37-
    38頁）在卷可考，並有本院98年度司執字第111965號執行卷
    宗（拍賣標的為建物門牌高雄市○○區○○路539巷2號之房
    屋及同上門牌未保存登記建物並坐落基地）影卷1宗可參。
(四)、上開事實一(一)附表編號4 部分之事實，核與證人即告訴人李
    清葉於警詢、偵查及本院審理中（警三卷5-8頁、9-10 頁、
    100年度偵字第10000號卷13-16頁、本院卷24-25頁）證述，
    情節大致相符，並有不動產賣賣契約書1 份、高雄市農會取
    款條2份、收據1份、高雄市農會左營分部李清葉帳號000000
    0000000 帳戶活期性存款存摺封面暨其內頁、不動產買賣契
    約書（警三卷13-14、19 頁）、高雄市農會活期儲蓄存款取
    款條2張及被告臨櫃提領現場錄影翻拍照片（警三卷20-21頁
    ）、被告於99年12月13日出具之收據1紙（警三卷12 頁）在
    卷可參。
(五)、上開事實一(二)附表編號5 部分之事實，核與證人即告訴人吳
    白月裡於警詢、偵查中證述（警四卷5-8頁、100年度偵字第
    93  47號卷第9-13頁）、證人即告訴人吳白月裡之夫吳明德
    於偵查中證述（100年度偵字第9347號卷第12-13頁），經核
    情節大致相符，並有委託書1 份、中華郵政股份有限公司儲
    匯處100年4月11日處儲字第1001002511號函及所附兌訖上開
    吳白月裡簽發交付之面額50萬元支票正反面影本1份影本各1
    紙（提示人帳戶為中華郵政楠梓郵局劉容恩00000000000000
    號帳戶，見100年度偵字第9347號卷第22-24頁、警四卷第18
    -19頁）、中華郵政股份有限公司100年5月11日高營字第100
    1801078 號函及其所附劉容恩帳戶交易清單（100 年度偵字
    第9347號30-31 頁）、被告於99年8 月20日、99年8 月24日
    、99年8 月27日、99年9 月21日出具切結書（警四卷13頁）
    在卷可考，並有本院99年度司執字第28513 號執行卷宗（拍
    賣標的為建物門牌為高雄市○○區○○路380 巷26號7 樓之
    3 之房屋及上開建物共同使用部分並坐落基地）影卷1 宗可
    參。
(六)、至被告就侵占之時間雖另陳稱：我受委託幫客戶代標、收款
    等房屋買賣事宜時，是真心要幫他們處理，而且我也有投標
    ，不是一取款就私自挪用云云，然經核上開被告受託代標之
    本院97年度司執字第65155 號執行卷宗、本院98年度司執字
    第72655號執行卷宗、本院98年度司執字第111965 號執行卷
    宗、本院99年度司執字第28513 號執行卷宗，均無被告代附
    表編號1 至3、5客戶投標標單或願為應買之聲明應買狀，被
    告顯然並未為投標，堪認被告並非在各該法拍屋拍賣後始為
    侵占甚明。至被告於收受附表編號3、4所示客戶交付之現金
    ，或將客戶匯款或帳戶內金錢提領、轉匯之稍後某時，未將
    該些款項用於投標或轉匯客戶指定帳戶，反挪為他用，固堪
    認定自斯時起即為變異持有為所有意思而為侵占；至附表編
    號1、2、5 所示客戶交付之支票，均屬金融機構為發票人之
    支票，實無須提示兌現，即可逕為拍賣之保證金使用，然被
    告卻予以提示兌現（提示人存款帳戶均為被告之帳戶），是
    堪認被告於提示兌現該等支票時即生侵占入己之犯意、犯行
    。
(七)、綜上所述，本件事證明確，被告犯行堪以認定。
二、論罪科刑部分：
(一)、核被告劉容恩就事實一(一)部份所為，均係犯刑法第336條第2
    項之業務侵占罪。被告各於附表編號1、3、4 所示侵占時間
    多次對業務上持有編號1、3、4 所示客戶之款項為業務侵占
    犯行，乃各基於單一犯意，各於密切接近之時地實施，且各
    侵害同一被害人之法益，各行為之獨立性極為薄弱，在刑法
    評價上，以視為數個舉動之接續施行，合為包括之一行為予
    以評價，較為合理，係屬接續犯，而僅各成立一業務侵占罪
    。
(二)、按在支票背面偽造他人之署押，以為背書，其偽造支票背書
    ，在票據法上係表示對支票負擔保責任之意思，為法律規定
    之文書，並非依習慣表示一定用意之證明，而其此項行為，
    足以生損害於他人，故應成立偽造私文書罪。又其所偽造之
    此項署押，依法律規定，固應成立偽造私文書罪，但仍不失
    為偽造之署押，應依刑法第219 條宣告沒收，最高法院70年
    台上字第2162號判例意旨可資參照。查本件被告偽造吳白月
    裡之印章，並持以蓋印在如附表編號5 所示票據背面以為背
    書之行為，依上開判例意旨，自應成立偽造私文書罪。核被
    告事實一(二)部份所為，係犯刑法第336條第2 項、同法第216
    條、第210 條之行使偽造私文書罪。被告利用不知情之刻印
    業者為偽造印章之行為，為間接正犯。被告偽造上開印章並
    持以蓋用於票據背面，屬偽造私文書之部分行為，其偽造上
    開私文書後復持以行使，偽造之低度行為，為行使之高度行
    為所吸收，均不另論罪。被告係以一行為觸犯業務侵占罪與
    行使偽造私文書罪，均為想像競合，應從一重之業務侵占罪
    處斷。
(三)、被告所犯上開5 次業務侵占犯行，犯意個別，行為各殊，應
    予分論併罰。
(四)、審酌被告身為代客戶處理買賣房地事宜之專業人員，本於客
    戶之信任，原應忠實為客戶處理事務，惟其竟不思自愛，在
    一再利用上揭告訴人委託其代為標購法拍屋或買賣房屋，而
    保管上揭告訴人分別所交予之款項、帳戶之機會，以相同之
    手法，侵占上揭款項，使上揭告訴人受有損害外，其犯後雖
    坦承犯行，又考量其各次所侵占之金額，並未與告訴人李清
    葉（即附表編號3 所示客戶）達成和解，賠償告訴人損害，
    為被告所自承（本院卷25頁背面）；被告雖與告訴人徐鐘、
    林燕珍（附表編號1 、2 所示客戶）達成調解，有調解書各
    1 份在卷可參（100 年度調偵字第1005號卷第2 頁、99年度
    調偵字第1384號第2 頁），然迄今尚餘部分款項未清償（林
    燕珍部分餘款為6萬元），有本院公務電話紀錄表2份在卷可
    參；另雖與告訴人呂嘉良、高韻婷（附表編號3 所示客戶）
    達成和解，然迄今清償40萬元，尚餘60萬元未清償；又有清
    償告訴人吳白月裡（附表編號5 所示客戶）15萬元，並就餘
    款35萬元部分於100年4月間達成調解，約定100年5月給付1
    萬元，自100 年6 月起每月給付2 萬元和解，然迄今被告每
    月僅給付1 萬元等情，有切結書1 份、本院公務電話紀錄單
    2 份在卷可參，復參以被告因先生張永發手術無法工作一時
    家庭經濟困境起意犯罪之動機、目的、手段及其智識程度，
    並被告另因侵占、詐欺等案件，經本院於100 年8 月25日以
    100 年度簡字第2957號判處有期徒刑5 月、6 月，應執行有
    期徒刑10月確定，現正易服社會勞動中（有臺灣高等法院被
    告前案紀錄表1 份在卷可參）之前科紀錄等一切情狀，就被
    告所犯各罪，分別量處如主文所示之刑，並定其應執行刑。
(五)、未扣案偽造之「吳白月裡」印文1枚，不問屬於被告與否，
    刑法第219條之規定沒收之。另偽刻之「吳白月裡」印章1枚
    ，雖未扣案，惟無證據證明業已滅失而不存在，亦依刑法第
    219條之規定宣告沒收之。
據上論斷，應依刑事訴訟法第299條第1項前段、刑法第336條第2
項、第216條、第210條、第55條、第51條第5款、第219條，判決
如主文。
本案經檢察官張貽琮到庭執行職務。
中    華    民    國   100    年    11    月    30    日
                  刑事第一庭    審判長法  官  黃三友
                                      法  官  莊珮吟
                                      法  官  陳億芳
以上正本證明與原本無異。
如不服本判決應於收受判決後10日內向本院提出上訴書狀，並應
敘述具體理由。其未敘述上訴理由者，應於上訴期間屆滿後20日
內向本院補提理由書(均須按他造當事人之人數附繕本)「切勿逕
送上級法院」。
中    華    民    國  100     年    11    月    30    日
                                      書記官  鄭於珮
附表
┌─┬─────┬────────────┬─────────────┬────────┐
│編│客戶姓名  │犯 罪 方 式             │侵占之時間及金額（新臺幣）│宣告刑          │
│號│          │                        │                          │                │
├─┼─────┼────────────┼─────────────┼────────┤
│1 │徐鐘      │劉容恩於98年4月間受徐鐘 │(1)劉容恩98年4月28日將同日 │劉容恩犯業務侵占│
│  │          │委託代標建物門牌為高雄市│  稍早向徐鐘收受之面額22萬│罪，處有期徒刑拾│
│  │          │楠梓區○○路555巷18號15 │  5千元支票1張（票號為FA11│月。            │
│  │          │樓（永信大樓A1棟）之法拍│  7884 4號、發票日98年4月 │                │
│  │          │房，詎劉容恩收到徐鐘所交│  27日、發票人及付款人為臺│                │
│  │          │付，做為保證金之右述面額│  灣銀行楠梓分行），予以提│                │
│  │          │各為新臺幣（下同）22萬5,│  示兌現時。              │                │
│  │          │000 元、98萬元支票後，竟│(2)劉容恩於98年4月30日（檢 │                │
│  │          │於右述時間，接續將支票提│  察官誤載為4月29 日）將同│                │
│  │          │示兌現花用，予以侵占入己│  月29日向徐鐘收受之面額98│                │
│  │          │。                      │  萬元支票1張（票號為FA117│                │
│  │          │                        │  8848號、發票日98 年4月29│                │
│  │          │                        │  日、發票人及付款人為臺灣│                │
│  │          │                        │  銀行楠梓分行），予以提示│                │
│  │          │                        │  兌現時。                │                │
│  │          │                        │                          │                │
│  │          │                        │【小計】：侵占金額共為120 │                │
│  │          │                        │萬5000元。                │                │
│  │          │                        │                          │                │
├─┼─────┼────────────┼─────────────┼────────┤
│2 │林燕珍    │劉容恩於99年4月6日受林燕│劉容恩於99年4月6日收受林燕│劉容恩犯業務侵占│
│  │          │珍委託代標建物門牌為高雄│珍所交付，面額18萬元之支票│罪，處有期徒刑柒│
│  │          │市○○區○○路248巷5弄43│1紙（發票人及付款人為兆豐 │月。            │
│  │          │號3樓之法拍屋，詎被告收 │國際商業銀行楠梓分行，票號│                │
│  │          │到林燕珍所交付作為保證金│為NE0000000號，發票日為99 │                │
│  │          │使用右述面額18萬元支票後│年4月6日），於同日稍後將前│                │
│  │          │，竟於右述之侵占時間，擅│開支票1紙提示兌現時。     │                │
│  │          │自提示兌現挪作己用，而侵│                          │                │
│  │          │占入己。                │【小計】：侵占金額為18萬元│                │
│  │          │                        │                          │                │
│  │          │                        │                          │                │
├─┼─────┼────────────┼─────────────┼────────┤
│3 │呂嘉良、高│劉容恩於99年5月3日受呂嘉│(1)劉容恩於99年5月3日收受呂│劉容恩犯業務侵占│
│  │韻婷      │良、高韻婷夫妻委託代由被│  嘉良、高韻婷夫妻所交付之│罪，處有期徒刑拾│
│  │          │告代為投標建物門牌高雄市│  10萬元稍後之某時，即予侵│月。            │
│  │          │楠梓區○○路539  巷2號之│  占入己。                │                │
│  │          │法拍屋，詎劉容恩收到呂嘉│(2)劉容恩於99年5月14日收受 │                │
│  │          │良、高韻婷所交付之右述保│  呂嘉良、高韻婷夫妻匯款交│                │
│  │          │證金，竟於右述之侵占時間│  付之90萬元後，於99年5 月│                │
│  │          │，接續挪作己用，而侵占入│  14日匯款後某時、及同月17│                │
│  │          │己。                    │  日及24日分次提款或轉匯（│                │
│  │          │                        │  金額分為40萬元、40萬元、│                │
│  │          │                        │  5千元、9萬5千元，其中同 │                │
│  │          │                        │  月24日提款部分，檢察官漏│                │
│  │          │                        │  載，予以補充）之稍後某時│                │
│  │          │                        │  。                      │                │
│  │          │                        │【小計】：侵占金額共為100 │                │
│  │          │                        │萬元。                    │                │
├─┼─────┼────────────┼─────────────┼────────┤
│4 │李清葉    │劉容恩於99年11月18日上午│(1)於99年11月18日上午10  時│ 劉容恩犯業務侵 │
│  │          │10時，在和旺代書事務所，│  許收受李清葉交付之7萬元 │ 罪，處有期徒刑 │
│  │          │受客戶李清葉委託代為房屋│  現金之稍後某時。        │ 捌月。         │
│  │          │買賣過戶事宜，同時於房屋│(2)於99年11月22日自李清葉，│                │
│  │          │買方將買賣價金匯入李清葉│  帳號0000000000000號高雄 │                │
│  │          │之高雄市農會帳號00000000│  市農會帳戶中提領29萬元之│                │
│  │          │64836之帳戶後，代為將該 │  稍後某時。              │                │
│  │          │帳戶結清，並將該帳戶內  │(3)於99年12月3日自前述李清 │                │
│  │          │金額全數轉帳至李清葉郵局│  葉高雄市農會帳戶中提領1 │                │
│  │          │左營分局之帳戶，詎劉容恩│  萬3千元之稍後某時。     │                │
│  │          │竟利用收受李清葉所交付房│【小計】侵占金額共為37萬3 │                │
│  │          │屋過戶相關費用7萬元，並 │ 千元。                   │                │
│  │          │李清葉前述高雄市農會帳戶│                          │                │
│  │          │存摺、印章之機會，竟接續│                          │                │
│  │          │於右述侵占時間，將該7萬 │                          │                │
│  │          │元及李清葉前述高雄市農會│                          │                │
│  │          │帳戶內之30萬3千元，均挪 │                          │                │
│  │          │作己用，侵占入己。      │                          │                │
├─┼─────┼────────────┼─────────────┼────────┤
│5 │吳白月裡  │劉容恩於99年8月18日上午 │於99年8月18日下午15時24分 │劉容恩犯業務侵占│
│  │          │受吳白月裡委託代標建物門│將左述左述面額50 萬元支票1│罪，處有期徒刑玖│
│  │          │牌號碼高雄市○○區○○路│張予以提示兌領時。        │月。未扣案偽造之│
│  │          │380巷26號7樓之3號法拍屋 │                          │「吳白月裡」印章│
│  │          │，詎劉容恩收受吳白月裡所│【小計】侵占金額為50萬元。│壹枚，及發票日為│
│  │          │交付，做為保證金之面額50│                          │九十九年八月十八│
│  │          │萬元之支票一紙（發票日為│                          │日、發票人及付款│
│  │          │99年8月18日，發票人及付 │                          │人為中華郵政股份│
│  │          │款人為中華郵政股份有限公│                          │有限公司、票號為│
│  │          │司、票號為BO874522、面額│                          │BO  八七四五二二│
│  │          │50萬元、受款人為吳白月裡│                          │、受款人為吳白月│
│  │          │），竟以上開事實欄一(二)所│                          │裡、面額為新臺幣│
│  │          │示方式，偽造吳白月裡之印│                          │伍拾萬元之支票背│
│  │          │章1枚後，予以蓋用於支票 │                          │面偽造之「吳白月│
│  │          │背面，而偽造「吳白月裡」│                          │裡」印文壹枚，均│
│  │          │之背書，而於右述時間，至│                          │沒收。          │
│  │          │中華郵政楠梓莒光郵局提示│                          │                │
│  │          │兌領上開票款50萬元，而予│                          │                │
│  │          │侵占入己。              │                          │                │
│  │          │                        │                          │                │
└─┴─────┴────────────┴─────────────┴────────┘
附錄本案論罪科刑法條：
中華民國刑法第336條
（公務公益侵占罪、業務侵占罪）
對於公務上或因公益所持有之物，犯前條第 1 項之罪者，處 1
年以上 7 年以下有期徒刑，得併科 5 千元以下罰金。
對於業務上所持有之物，犯前條第 1 項之罪者，處 6 月以上
5 年以下有期徒刑，得併科 3 千元以下罰金。
前二項之未遂犯罰之。
中華民國刑法第216條
（行使偽造變造或登載不實之文書罪）
行使第 210 條至第 215 條之文書者，依偽造、變造文書或登載
不實事項或使登載不實事項之規定處斷。
中華民國刑法第210條
（偽造變造私文書罪）
偽造、變造私文書，足以生損害於公眾或他人者，處 5 年以下
有期徒刑。